【裁判字號】    97,易,880
【裁判日期】    970624
【裁判案由】    違反毒品危害防制條例
【裁判全文】
臺灣彰化地方法院刑事判決               97年度易字第880號
公  訴  人  臺灣彰化地方法院檢察署檢察官
被      告  甲○○
上列被告因毒品危害防制條例案件，經檢察官提起公訴（97年度
毒偵字第1600號），被告於本院審判程序中自白犯罪，本院認有
刑事訴訟法第273 條之1 第1 項之情形，改依簡式審判程序，茲
審理判決如下：
    主  文
甲○○施用第二級毒品，累犯，處有期徒刑伍月，如易科罰金，
以新台幣壹仟元折算壹日。
    事  實
一、甲○○前於民國（下同）87年間，因施用毒品案件，經裁定
    送觀察、勒戒後，因無繼續施用毒品之傾向，於87年8 月21
    日執行完畢釋放，並經臺灣桃園地方法院檢察署檢察官於同
    日，以87年度偵字第9542號不起訴處分確定；於91年間，因
    施用毒品案件，經臺灣彰化地方法院檢察署檢察官提起公訴
    並聲請強制戒治，強制戒治部分於93年1 月9 日因法律修正
    無庸執行而釋放，而起訴部分則經本院於92年4 月25日，以
    92年度訴字第257 號判處有期徒刑8 月（後減刑為4 月）、
    7 月（後減刑為3 月15日），應執行有期徒刑1 年2 月（後
    減刑為應執行有期徒刑7 月）確定，並於96年7 月16日執行
    完畢。復因施用毒品案件，經本院於97年4 月21日，以97年
    度訴字第647 號判決有期徒刑1 年確定在案。詎其仍不知悔
    改，復基於施用第二級毒品甲基安非他命之犯意，於97年1
    月15日下午5 、6 時許，在其位於彰化縣埤頭鄉○○村○○
    路467 號住處，以將第二級毒品甲基安非他命置入玻璃球內
    以火燒烤方式，施用第二級毒品甲基安非他命1 次。嗣於97
    年1 月17日下午6 時54分許，因係毒品列管人口，經警採集
    其尿液送驗，結果成甲基安非他命陽性反應，始查悉上情。
二、案經彰化縣警察局北斗分局報請臺灣彰化地方法院檢察署檢
    察官偵查起訴。
    理  由
一、按除被告所犯為死刑、無期徒刑、最輕本刑為3 年以上有期
    徒刑之罪或高等法院管轄第一審案件者外，於刑事訴訟法第
    273 條第1 項程序進行中，被告先就被訴事實為有罪之陳述
    時，審判長得告知被告簡式審判程序之旨，並聽取當事人、
    代理人、辯護人及輔佐人之意見後，裁定進行簡式審判程序
    ，刑事訴訟法第273 條之1 第1 項定有明文。本件被告甲○
    ○所犯係死刑、無期徒刑、最輕本刑為3 年以上有期徒刑或
    高等法院管轄第一審案件以外之罪，並於本院行準備程序時
    就被訴事實為有罪之陳述，本院改依簡式審判程序審理，先
    予敘明。
二、上揭事實，業據被告甲○○迭於偵訊及本院審理時均坦承不
    諱，且其於97年1 月17日為警所採取之尿液，經送鑑驗結果
    ，確呈甲基安非他命陽性反應，此有97年1 月17日（檢體編
    號JＺ0000000000）應受尿液採驗人尿液檢體採集送驗紀錄表
    及詮昕科技股份有限公司97年1 月29日報告編號00000000號
    濫用藥物尿液檢驗報告各1 紙附卷可稽，應認被告之自白確
    與事實相符，堪以採信。
三、按觀察、勒戒或強制戒治執行完畢釋放後，5 年內再犯毒品
    危害防制條例第10條之罪，即應直接依法追訴判決，固毋庸
    再行該條例針對「初犯」所規定之觀察、勒戒或強制戒治等
    治療程序，然若係於觀察、勒戒或強制戒治執行完畢釋放後
    ，5 年後再犯第10條之罪者，則應重新依該條例第20條第1
    項、第2 項關於「初犯」之規定，先行送觀察、勒戒，並依
    其觀察、勒戒結果有無繼續施用毒品傾向，以定其是否施以
    強制戒治之治療程序，再於上開治療程序執行完畢後始由檢
    察官為不起訴處分，而非直接加以追訴處罰，此觀諸現行生
    效施行之毒品危害防制條例（於92年7 月9 日修正公布、自
    93年1 月9 日施行）第20條、第23條之規定甚明。而考諸前
    開毒品危害防制條例之修正理由主要係認觀察、勒戒或強制
    戒治後5 年後再犯者，顯見前所實施之觀察、勒戒或強制戒
    治已足以遮斷其施用毒品之癮，為期自新及協助其斷除毒癮
    ，對此5 年後再犯者仍適用初犯之規定（即該條例第20條第
    3 項之規定），即先經觀察、勒戒、強制戒治之程序【見該
    條例第20條修法理由5 第3 項修正理由 (二)】 ，且為配合
    簡化施用毒品犯之刑事處遇程序，並鑑於經觀察、勒戒或強
    制戒治執行完畢釋放後5 年內再犯者，其再犯率甚高，原據
    以實施之觀察勒戒及強制戒治既已無法收其實效，自應施以
    刑事處遇【見該條例第23條修正理由三 (二)】 ，凡此俱見
    現行毒品危害防制條例於修正時刪除修正前二犯及三犯之規
    定，一改修法前繁雜之處遇程序，僅將施用毒品犯簡化區分
    為初犯、再犯外，並認施用毒品者係屬病患性犯人，以觀察
    、勒戒戒除其身癮，併以強制戒治方式祛除心癮之措施。由
    是觀之，現行毒品危害防制條例仍採「刑罰處遇程序」與「
    治療之保安處分程序」二者併行之方式，並將施用毒品者區
    分為「初犯」與「再犯」之不同，詳言之，倘毒品施用者係
    前經觀察、勒戒或強制戒制等治療程序執行完畢5 年後，始
    再施用毒品之「初犯」，因認前所執行之觀察、勒戒或強制
    戒治足收戒除毒癮之效，自應重新先經觀察、勒戒或強制戒
    治等治療程序，並於治療程序執行完畢後由檢察官直接為不
    起訴處分，毋庸對之追訴處罰，反觀，在「再犯」之情形，
    因其先前所為治療程序顯未能收祛除毒癮之實效，且考量施
    用毒品者之再犯率偏高，乃簡化其刑事處遇程序，而對之直
    接追訴處罰，不再施以保安處分之治療程序，是現行毒品危
    害防制條例所採「初犯」與「再犯」之界分，已揚棄過去修
    正前毒品危害防制條例所採一、二、三犯之判斷標準及處遇
    程序，且側重於觀察、勒戒或強制戒治等治療程序是否確實
    收其成效。因之，對於所謂「初犯」與「再犯」之區別，除
    應視其是否於觀察、勒戒或強制戒治執行完畢釋放後，5 年
    後再犯者外，尚應兼顧其前次所施予觀察、勒戒、強制戒治
    程序之成效以資判斷，如此方能貫徹現行毒品危害防制條例
    之修正立法意旨，且細繹現行毒品危害防制條例第20條、第
    23條之立法理由可知，所謂「再犯」應係指依該條例規定執
    行觀察、勒戒、強制戒治完畢釋放，再犯施用毒品罪者均屬
    之（見該條例第20修法理由二後段），是對於現行毒品危害
    防制條例第20條第3 項規定「觀察、勒戒或強制戒治執行完
    畢後，5 年後再犯」之解釋，自應限於該施用毒品之行為人
    於觀察、勒戒或強制戒治執行完畢後5 年內均未再有任何施
    用毒品之犯行，始足當之，茍其施用毒品之犯行，前經觀察
    、勒戒或強制戒治執行完畢後，5 年內曾因再犯施用第一、
    二級毒品之行為，而經法院判處刑罰之處遇程序確定者，縱
    其係於觀察、勒戒或強制戒治執行完畢5 年後復為施用毒品
    者（即修正前毒品危害防制條例所稱之三犯或三犯以上），
    因其於治療程序之保安處分執行完畢5 年內，既仍有繼續施
    用毒品之犯行，即難認前所執行之治療程序有何戒除其身心
    毒癮之成效可言，自不得僅憑該次施用毒品犯行係在前次執
    行治療程序之保安處分完畢後，5 年後再犯一端，即依現行
    毒品危害防制條例第20條第3 項規定，逕認為「初犯」，而
    適用同條第1 、2 項之觀察、勒戒或強制戒治等治療程序，
    否則無異使接受治療程序執行成效不彰，而屢犯施用毒品罪
    之行為人，僅因其施用毒品行為與前次觀察、勒戒或強制戒
    治完畢之時間相距已逾5 年，反得循初犯之保安處分程序，
    獲邀寬典，不啻與前揭毒品危害防制條例之修法初衷背道而
    馳，是就此情形，仍應認屬「再犯」之範疇，直接適用刑事
    刑罰處遇之程序，始符修法之本旨。查本件被告前於87年間
    ，因施用第二級毒品案件，經臺灣桃園地方法院於87年7 月
    28日，以87年度毒聲字第1080號裁定送觀察、勒戒，並於87
    年8 月21日因無繼續施用傾向而執行完畢釋放，復其不知悔
    改，於前開觀察、勒戒執行完畢後5 年內之91年間，曾再犯
    施用第一、二級毒品之罪，本院於92年4 月25日，以92 年
    度訴字第257 號判處有期徒刑8 月（後減刑為4 月）、7 月
    （後減刑為3 月15日），應執行有期徒刑1 年2 月（後減刑
    為應執行有期徒刑7 月）確定，此有臺灣高等法院被告前案
    紀錄表及臺灣彰化地方法院檢察署刑案資料查註紀錄表各1
    份附卷可參，而被告本件施用第二級毒品甲基安非他命之犯
    行，雖係在前次87年間觀察、勒戒執行完畢5 年後所犯，惟
    被告於上開觀察、勒戒執行完畢5 年內，曾再犯施用第一、
    二級毒品之罪經法院宣示判決並確定，已詳述如前，顯見其
    並非於強制戒治執行完畢後5 年內均無任何施用毒品之犯行
    ，且其既已於強制戒治執行完畢5 年內再犯施用第二級毒品
    之罪，已符合毒品危害防制條第23條第2 項之所定之追訴要
    件，揆諸前開毒品危害防制條例條文及說明，被告所為本件
    施用第二級毒品甲基安非他命之犯行，即無「初犯」規定之
    適用，自毋須再重新施予觀察、勒戒或強制戒制之處遇程序
    ，而均應直接訴追處罰。綜上，本件事證明確，被告上開施
    用第二級毒品之犯行堪以認定。
四、按甲基安非他命為毒品危害防制條例第2 條第2 項第2 款所
    定之第二級毒品。是核被告甲○○所為，係犯毒品危害防制
    條例第10條第2 項之施用第二級毒品罪。被告為施用第二級
    毒品甲基安非他命而持有第二級毒品之低度行為，應為施用
    之高度行為所吸收，不另論罪。又查被告曾於91年間因施用
    毒品案件，經本院於92年4 月25日以92年度訴字第257 號判
    決判處有期徒刑8 月（後減刑為4 月）、7 月（後減刑為3
    月15日），應執行有期徒刑1 年2 月（後減刑為7 月）確定
    ，並於96年7 月16日執行完畢，有臺灣彰化地方法院檢察署
    刑案資料查註紀錄表及臺灣高等法院被告前案紀錄表等件在
    卷可參，被告受有期徒刑執行完畢後，5 年內故意再犯本件
    有期徒刑以上之罪，為累犯，應依刑法第47條第1 項之規定
    ，加重其刑。爰審酌被告前有施用毒品之不良素行，歷經觀
    察、勒戒及強制戒治等處遇措施後，仍未能徹底戒絕毒品，
    顯見意志不堅，且有失政府制定毒品危害防制條例之立法美
    意，本不宜寬貸，惟念其施用毒品乃自戕一己之身體健康，
    尚未害及他人，且犯後坦承犯行等一切情狀，量處如主文所
    示之刑，並諭知易科罰金之折算標準。
據上論斷，應依刑事訴訟法第273 條之1 第1 項、第299 條第1
項前段，毒品危害防制條例第10條第2 項，刑法第11條前段、第
47條第1 項、第41條第1 項前段，判決如主文。
本案經檢察官張聖傳到庭執行職務。
中    華    民    國    97    年    6     月    24    日
                        刑事第二庭    法  官  黃齡玉
以上正本證明與原本無異。
如不服本判決，應於判決送達後10日內，向本院提出上訴書狀，
上訴書狀應「敘述具體上訴理由」，並按他造當事人之人數附繕
本。「切勿逕送上級法院」。
中    華    民    國    97    年    6     月    24    日
                                      書記官  施嘉玫
毒品危害防制條例第10條第2項
施用第二級毒品者，處3年以下有期徒刑。


司法院資訊處製作；財團法人民間司法改革基金會備份。
